---
title: "Análise de dados - Celine_DO"
author: "Maurício Bueno / Celine"
date: "`r Sys.Date()`"
output:
  word_document:
    toc: yes
  html_document:
    toc: yes
    toc_float:
      collapsed: no
editor_options:
  chunk_output_type: console
---

```{r setup, include=FALSE}
knitr::opts_chunk$set(echo=TRUE, warning=FALSE, message=FALSE)
```

# Pacotes e banco de dados

```{r include=FALSE}
library(tidyverse)
library(psych)
library(readxl)
library(knitr)
library(expss)
df1 <- read_excel("RE_hemodialise.xlsx")

# transformação dos nomes das variáveis substituindo espaços por underline
names(df1) <- gsub(" ","_",names(df1))
names(df1) <- gsub(":","",names(df1))
names(df1) <- gsub("\\?","",names(df1)) 
# Como o ponto "." e "?" são metacaracteres, precisa usar "\\." ou "\\?" na sintaxe.
```

As análises foram realizadas com auxílio do pacote psych do R.
```{r}
citation("psych")
```


# Análise das propriedades psicométricas dos instrumentos

Em primeiro lugar, foram calculados os índices de fidedignidade (alfa de Cronbach e ômega de McDonald) e estatísticas descritivas dos instrumentos empregados no estudo. 


```{r include=FALSE}
## Adesão ao tratamento (Questionário)

# Precisão
rely_adesao <- df1 %>% select(14:18) %>% omega(poly = TRUE)

# Escores
df1$adesao <- df1 %>% select(14:18) %>% rowMeans(na.rm = TRUE)
```


```{r eval=FALSE, include=FALSE}

## Renomear variáveis

df2 <- 
df1 %>% rename(Sintomas_Problemnas_físicos = "Sintomas Problemnas físicos",
               Efeitos_da_doença_renal = "Efeitos da doença renal",
               Sobrecarga_imposta_pela_doença_renal = "Sobrecarga imposta pela doença renal",
               Situação_de_trabalho = "Situação de trabalho",
               Função_cognitiva = "Função cognitiva",
               Qualidade_das_interações_sociais = "Qualidade das interações sociais",
               Função_sexual = "Função sexual",
               Sono = "Sono",
               Suporte_social = "Suporte social",
               Apoio_da_equipe_profissional_de_diálise = "Apoio da equipe profissional de diálise",
               Saúde_geral = "Saúde geral",
               Satisfação_do_paciente = "Satisfação do paciente",
               Capacidade_funcional = "Capacidade funcional",
               Limitações_causadas_por_problemas_de_saúde_física = "Limitações causadas por problemas de saúde física",
               Dor = "Dor",
               Percepção_saúde_geral = "Percepção saúde geral",
               Bem_estar_emocional = "Bem-estar emocional",
               Limitações_causadas_por_problemas_de_saúde_mental_emocional = "Limitações causadas por problemas de saúde mental emocional",
               Função_social = "Função social",
               Vitalidade = "Vitalidade",
               Componente_físico = "Componente físico",
               Componente_mental = "Componente mental")

df1 <- df2
```


## TRE - Transformações das pontuações likert para dicotômicas
```{r}
# Transformações da escala likert para pontuações dicotômicas

df1$tre_cod_01 <- ifelse(df1$TRE01 == 4 | df1$TRE01 == 5, 1, 0)
df1$tre_cod_02 <- ifelse(df1$TRE02 == 1 | df1$TRE02 == 2, 1, 0)
df1$tre_cod_03 <- ifelse(df1$TRE03 == 4 | df1$TRE03 == 5, 1, 0)
df1$tre_cod_04 <- ifelse(df1$TRE04 == 1 | df1$TRE04 == 2, 1, 0)
df1$tre_cod_05 <- ifelse(df1$TRE05 == 1 | df1$TRE05 == 2, 1, 0)
df1$tre_cod_06 <- ifelse(df1$TRE06 == 4 | df1$TRE06 == 5, 1, 0)
df1$tre_cod_07 <- ifelse(df1$TRE07 == 3, 1, 0)
df1$tre_cod_08 <- ifelse(df1$TRE08 == 3, 1, 0)
# df1$tre_cod_09 <- ifelse(df1$TRE09 == 4 | df1$TRE09 == 5, 1, 0)
df1$tre_cod_10 <- ifelse(df1$TRE10 == 1 | df1$TRE10 == 2, 1, 0)
df1$tre_cod_11 <- ifelse(df1$TRE11 == 4 | df1$TRE11 == 5, 1, 0)
df1$tre_cod_12 <- ifelse(df1$TRE12 == 4 | df1$TRE12 == 5, 1, 0)
df1$tre_cod_13 <- ifelse(df1$TRE13 == 4 | df1$TRE13 == 5, 1, 0)
df1$tre_cod_14 <- ifelse(df1$TRE14 == 1 | df1$TRE14 == 2, 1, 0)
df1$tre_cod_15 <- ifelse(df1$TRE15 == 1 | df1$TRE15 == 2, 1, 0)
df1$tre_cod_16 <- ifelse(df1$TRE16 == 4 | df1$TRE16 == 5, 1, 0)
df1$tre_cod_17 <- ifelse(df1$TRE17 == 3 | df1$TRE17 == 4 | df1$TRE17 == 5, 1, 0)
df1$tre_cod_18 <- ifelse(df1$TRE18 == 3 | df1$TRE18 == 4 | df1$TRE18 == 5, 1, 0)
df1$tre_cod_19 <- ifelse(df1$TRE19 == 1 | df1$TRE19 == 2, 1, 0)
df1$tre_cod_20 <- ifelse(df1$TRE20 == 1 | df1$TRE20 == 2, 1, 0)
df1$tre_cod_21 <- ifelse(df1$TRE21 == 4 | df1$TRE21 == 5, 1, 0)
df1$tre_cod_22 <- ifelse(df1$TRE22 == 4 | df1$TRE22 == 5, 1, 0)
df1$tre_cod_23 <- ifelse(df1$TRE23 == 4 | df1$TRE23 == 5, 1, 0)
df1$tre_cod_24 <- ifelse(df1$TRE24 == 1 | df1$TRE24 == 2, 1, 0)
df1$tre_cod_25 <- ifelse(df1$TRE25 == 1 | df1$TRE25 == 2, 1, 0)
df1$tre_cod_26 <- ifelse(df1$TRE26 == 4 | df1$TRE26 == 5, 1, 0)
df1$tre_cod_27 <- ifelse(df1$TRE27 == 4 | df1$TRE27 == 5, 1, 0)
df1$tre_cod_28 <- ifelse(df1$TRE28 == 1 | df1$TRE28 == 2 | df1$TRE28 == 3, 1, 0)
df1$tre_cod_29 <- ifelse(df1$TRE29 == 1 | df1$TRE29 == 2, 1, 0)
df1$tre_cod_30 <- ifelse(df1$TRE30 == 1 | df1$TRE30 == 2, 1, 0)
df1$tre_cod_31 <- ifelse(df1$TRE31 == 4 | df1$TRE31 == 5, 1, 0)
df1$tre_cod_32 <- ifelse(df1$TRE32 == 1 | df1$TRE32 == 2, 1, 0)
df1$tre_cod_33 <- ifelse(df1$TRE33 == 1 | df1$TRE33 == 2 | df1$TRE33 == 3, 1, 0)
df1$tre_cod_34 <- ifelse(df1$TRE34 == 1 | df1$TRE34 == 2, 1, 0)
df1$tre_cod_35 <- ifelse(df1$TRE35 == 1 | df1$TRE35 == 2, 1, 0)
df1$tre_cod_36 <- ifelse(df1$TRE36 == 4 | df1$TRE36 == 5, 1, 0)
df1$tre_cod_37 <- ifelse(df1$TRE37 == 4 | df1$TRE37 == 5, 1, 0)
df1$tre_cod_38 <- ifelse(df1$TRE38 == 4 | df1$TRE38 == 5, 1, 0)
df1$tre_cod_39 <- ifelse(df1$TRE39 == 1 | df1$TRE39 == 2, 1, 0)
df1$tre_cod_40 <- ifelse(df1$TRE40 == 1 | df1$TRE40 == 2, 1, 0)

```


```{r include=FALSE}
# TRE: Precisão e estatísticas descritivas

# Precisão

## Estratégias Ineficazes
rely_treine <- 
df1 %>% select(150,157,167,171,172,176,177,179,181,186,187) %>% omega( poly = TRUE)
### Item = tre_cod_25 (col 172) had no variance and was deleted
rely_treine <- 
df1 %>% select(150,157,167,171,176,177,179,181,186,187) %>% omega(poly = TRUE)

## Estratégias eficazes
rely_treefi <- 
df1 %>% select(151,159,160,164,165,168,169,173,184,185) %>% omega(poly = TRUE)

# Escores

df1$TRE_ine  <-  
  df1 %>% select(150,157,167,171,176,177,179,181,186,187) %>% rowMeans(na.rm = TRUE)

df1$TRE_efi <- 
  df1 %>% select(151,159,160,164,165,168,169,173,184,185) %>% rowMeans(na.rm = TRUE)

```


```{r include=FALSE}
## Emotions Beliefs questionnaire

# Precisão
rely_ebqctr <- df1 %>% select(59,60,63,64,67,68,71,72) %>% omega(poly = TRUE)
rely_ebqutn <- df1 %>% select(61,65,69,73) %>% omega(poly = TRUE)
#rely_ebqutp <- df1 %>% select(62,66,70,74) %>% omega(poly = TRUE)
## A precisão de rely_ebqutp não pode ser calculada pela baixa variância de EBQ12
## Por isso, esse item (col 70) foi eliminado.
rely_ebqutp <- df1 %>% select(62,66,74) %>% omega(poly = TRUE)

# Escores
df1$ebq_ctrl <- df1 %>% select(59,60,63,64,67,68,71,72) %>% rowMeans(na.rm = TRUE)
df1$ebq_utin <- df1 %>% select(61,65,69,73) %>% rowMeans(na.rm = TRUE)
df1$ebq_utip <- df1 %>% select(62,66,74) %>% rowMeans(na.rm = TRUE)
```



```{r include=FALSE}
## DASS

# Precisão
rely_DASSde <- df1 %>% select(77,79,84,87,90,91,95   ) %>% omega(poly=TRUE) # Depressão
rely_DASSan <- df1 %>% select(76,78,79,81,83,89,93,94) %>% omega(poly=TRUE) # Ansiedade
rely_DASSes <- df1 %>% select(75,80,82,85,86,88,92   ) %>% omega(poly=TRUE) # Estresse

# Escores
df1$DASS_dep <- df1 %>% select(77,79,84,87,90,91,95   ) %>% rowMeans(na.rm = TRUE)
df1$DASS_ans <- df1 %>% select(76,78,79,81,83,89,93,94) %>% rowMeans(na.rm = TRUE)
df1$DASS_est <- df1 %>% select(75,80,82,85,86,88,92   ) %>% rowMeans(na.rm = TRUE)
```


```{r include=FALSE}
## SMM

#Inversão dos itens do fator (já rodado, não rodar novamente)
#recode(df1[,c(101,103,105,107)]) <- c(0~4,1~3,2~2,3~1,4~0)

#df1 %>% select(101:108) %>% omega(poly = TRUE, key = c(-1,1,-1,1,-1,1,-1,1))

rely_smmtot <- df1 %>% select(101:108) %>% omega()

df1$SMM_total <- df1 %>% select(101:108) %>% rowMeans()
```


```{r include=FALSE}
## Marcadores de adesão ao tratamento

df1$ktv_total <- df1 %>% select(131:133) %>% rowMeans(na.rm = TRUE)
df1$pot_total <- df1 %>% select(134:136) %>% rowMeans(na.rm = TRUE)
df1$fos_total <- df1 %>% select(137:139) %>% rowMeans(na.rm = TRUE)
df1$gpi_total <- df1 %>% select(146:148) %>% rowMeans(na.rm = TRUE)

#recode(df1[ ,140:145]) <- c(NA~0)
df1$fal_total <- df1 %>% select(140:142) %>% rowMeans(na.rm = TRUE)
df1$hos_total <- df1 %>% select(143:145) %>% rowMeans(na.rm = TRUE)

df1$ktv_cod <- ifelse(df1$ktv_total>1.2,1,0)
df1$pot_cod <- ifelse(df1$pot_total>=3.5 & df1$pot_total<=5.5,1,0)
df1$fos_cod <- ifelse(df1$fos_total>=2.5 & df1$fos_total<=5.5,1,0)
df1$gpi_cod <- ifelse(df1$gpi_total>5,0,1)
df1$fal_cod <- ifelse(df1$fal_total>0,0,1)
df1$hos_cod <- ifelse(df1$hos_total>0,0,1)
```

# Índices de Fidedignidade
```{r echo=FALSE}
data.frame(Escalas = c("adesao",
                       "TRE_ine",
                       "TRE_efi",
                       "ebq_ctrl",
                       "ebq_utin",
                       "ebq_utip",
                       "DASS_dep",
                       "DASS_ans",
                       "DASS_est",
                       "SMM_total"),
           Alfa = c(round(rely_adesao$alpha, digits = 2),
                    round(rely_treine$alpha, digits = 2),
                    round(rely_treefi$alpha, digits = 2),
                    round(rely_ebqctr$alpha, digits = 2),
                    round(rely_ebqutn$alpha, digits = 2),
                    round(rely_ebqutp$alpha, digits = 2),
                    round(rely_DASSde$alpha, digits = 2),
                    round(rely_DASSan$alpha, digits = 2),
                    round(rely_DASSes$alpha, digits = 2),
                    round(rely_smmtot$alpha, digits = 2)),
          Ômega = c(round(rely_adesao$omega.tot, digits = 2),
                    round(rely_treine$omega.tot, digits = 2),
                    round(rely_treefi$omega.tot, digits = 2),
                    round(rely_ebqctr$omega.tot, digits = 2),
                    round(rely_ebqutn$omega.tot, digits = 2),
                    round(rely_ebqutp$omega.tot, digits = 2),
                    round(rely_DASSde$omega.tot, digits = 2),
                    round(rely_DASSan$omega.tot, digits = 2),
                    round(rely_DASSes$omega.tot, digits = 2),
                    round(rely_smmtot$omega.tot, digits = 2)),
          Assim = c(round(skew(df1$adesao  ), digits = 2),
                    round(skew(df1$TRE_ine ), digits = 2),
                    round(skew(df1$TRE_efi ), digits = 2),
                    round(skew(df1$ebq_ctrl), digits = 2),
                    round(skew(df1$ebq_utin), digits = 2),
                    round(skew(df1$ebq_utip), digits = 2),
                    round(skew(df1$DASS_dep), digits = 2),
                    round(skew(df1$DASS_ans), digits = 2),
                    round(skew(df1$DASS_est), digits = 2),
                    round(skew(df1$SMM_total), digits = 2)),
          Curto = c(round(kurtosi(df1$adesao  ), digits = 2),
                    round(kurtosi(df1$TRE_ine ), digits = 2),
                    round(kurtosi(df1$TRE_efi ), digits = 2),
                    round(kurtosi(df1$ebq_ctrl), digits = 2),
                    round(kurtosi(df1$ebq_utin), digits = 2),
                    round(kurtosi(df1$ebq_utip), digits = 2),
                    round(kurtosi(df1$DASS_dep), digits = 2),
                    round(kurtosi(df1$DASS_ans), digits = 2),
                    round(kurtosi(df1$DASS_est), digits = 2),
                    round(kurtosi(df1$SMM_total),digits = 2)),
           Média = c(round(mean(df1$adesao,na.rm =  TRUE), digits = 2),
                    round(mean(df1$TRE_ine,na.rm =  TRUE), digits = 2),
                    round(mean(df1$TRE_efi,na.rm =  TRUE), digits = 2),
                    round(mean(df1$ebq_ctrl,na.rm = TRUE), digits = 2),
                    round(mean(df1$ebq_utin,na.rm = TRUE), digits = 2),
                    round(mean(df1$ebq_utip,na.rm = TRUE), digits = 2),
                    round(mean(df1$DASS_dep,na.rm = TRUE), digits = 2),
                    round(mean(df1$DASS_ans,na.rm = TRUE), digits = 2),
                    round(mean(df1$DASS_est,na.rm = TRUE), digits = 2),
                    round(mean(df1$SMM_total,na.rm =TRUE), digits = 2)),
          DesvP = c(round(sd(df1$adesao,na.rm =   TRUE), digits = 2),
                    round(sd(df1$TRE_ine,na.rm =  TRUE), digits = 2),
                    round(sd(df1$TRE_efi,na.rm =  TRUE), digits = 2),
                    round(sd(df1$ebq_ctrl,na.rm = TRUE), digits = 2),
                    round(sd(df1$ebq_utin,na.rm = TRUE), digits = 2),
                    round(sd(df1$ebq_utip,na.rm = TRUE), digits = 2),
                    round(sd(df1$DASS_dep,na.rm = TRUE), digits = 2),
                    round(sd(df1$DASS_ans,na.rm = TRUE), digits = 2),
                    round(sd(df1$DASS_est,na.rm = TRUE), digits = 2),
                    round(sd(df1$SMM_total,na.rm =TRUE), digits = 2))) %>% kable()

```
OBSERVAÇÂO IMPORTANTE: Os índices de precisão e os escores da EBQ foram calculados com base na estrutura fatorial americana. Precisamos refazer esses cálculos, caso a estrutura fatorial no Brasil seja diferente. 
O fator ebq_utip deu um probleminha devido à falta de variância do item 12 (col 70)... verificar novamente após a EFA dos dados brasileiros.


Observa-se que os valores de assimetria e curtose estão majoritariamente fora do intervalo entre -1 e 1, indicando que **os dados não apresentam distribuição normal** (Maroco, 2003). Por isso, foram realizadas análises de correlação e de redes entre as variáveis.

Maroco, J. (2003). Análise Estatística com Utilização do SPSS (2nd ed.). Lisboa: Edições Sílabo, Lda.


# Correlações
```{r}

# correlações entre KDQOL e medidas psicológicas
correlations1 <- corr.test(df1[,109:130],df1[,188:197])

# correlações entre indicadores de adesão e medidas psicológicas
correlations2 <- corr.test(df1[,198:203],df1[,188:197])


correlations1$stars %>% kable()
correlations2$stars %>% kable()


# regressões para predição de qualidade de vida (física e mental)

lm_mod1 <- lm(Componente_físico ~ DASS_ans, data = df1, na.action = na.omit)

lm_mod2 <- lm(Componente_mental ~ TRE_ine+ebq_ctrl+DASS_dep+DASS_ans+DASS_est, data = df1, na.action = na.omit)

summary(lm_mod2)


# regressoes para predição de adesão ao tratamento

lm_mod3 <- lm(ktv_total ~ ebq_utip , data = df1, na.action = na.omit)
lm_mod4 <- lm(pot_total ~ ebq_ctrl , data = df1, na.action = na.omit)
lm_mod5 <- lm(gpi_total ~ adesao   , data = df1, na.action = na.omit)
lm_mod6 <- lm(hos_total ~ DASS_dep + DASS_ans , data = df1, na.action = na.omit)

# =====

lm_mod7 <- lm(Componente_mental ~ adesao+
                TRE_ine+
                TRE_efi+
                ebq_ctrl+
                ebq_utin+
                ebq_utip+
                DASS_dep+
                DASS_ans+
                DASS_est+
                SMM_total, 
              data = df1, na.action = na.omit)

summary(lm_mod7)
# =====

summary(lm_mod3)
summary(lm_mod4)
summary(lm_mod5)
summary(lm_mod6)

write_csv(df1,"df1.csv")
```

